ACORDAO-COMPLETO-2585604

ACÓRDÃO 705/2023 ATA 14/2023 - PLENÁRIO

VISTOS, relatados e discutidos estes autos de embargos de declaração opostos por Empresa Industrial e Técnica S.A. (EIT) e por Álya Construtora S.A., em face do Acórdão 452/2023-TCU-Plenário:
ACORDAM os Ministros do Tribunal de Contas da União, reunidos em sessão do Plenário, ante as razões expostas pelo Relator, e com fundamento nos arts. 32, inciso I, e 34, da Lei 8.443/1992, c/c o art. 287, do Regimento Interno do TCU, em:
9.1. conhecer dos embargos de declaração opostos por Empresa Industrial e Técnica (EIT) para, no mérito, rejeitá-los;
9.2. conhecer dos embargos de declaração opostos por Álya Construtora S.A, acolhê-los parcialmente, apenas para conhecer dos embargos anteriormente opostos ao Acórdão 2624/2022-TCU-Plenário, e, no mérito, rejeitá-los;
9.3. dar ciência deste Acórdão às embargantes e demais interessados.

Embargos de declaração opostos em face de acórdão que rejeitou embargos de declaração em processo de tomada de contas especial decorrente de conversão de processo de auditoria realizada com o objetivo de verificar as obras da BR-174.

Entidades/órgãos do Governo do Estado do Amazonas.

3. Interessados/Responsáveis/Recorrentes:
3.1. Interessado: Governo do Estado do Amazonas.
3.2. Responsáveis: Armínio José Martins Prestes (XXX.150.512-XX); Construtora Queiroz Galvão S.A. (33.412.792/0004-03); Dea Selma Portilho da Silva (XXX.964.302-XX); Eit Empresa Industrial Tecnica Sa (08.402.620/0001-69); Manoel Inácio da Silva (XXX.744.542-XX); Milton Massao Kakuno (XXX.843.519-XX).
3.3. Recorrentes: Construtora Queiroz Galvão S.A. (33.412.792/0004-03); EIT Empresa Industrial Tecnica S.A. (08.402.620/0001-69).

Augusto Nardes.

13.1. Ministros presentes: Bruno Dantas (Presidente), Walton Alencar Rodrigues (Relator), Benjamin Zymler, Augusto Nardes, Jorge Oliveira, Antonio Anastasia e Jhonatan de Jesus.
13.2. Ministro que alegou impedimento na Sessão: Augusto Nardes.
13.3. Ministros-Substitutos presentes: Augusto Sherman Cavalcanti e Marcos Bemquerer Costa.

EIT EMPRESA INDUSTRIAL TECNICA SA (EM RECUPERAÇÃO JUDICIAL)

WALTON ALENCAR RODRIGUES

Ministro Walton Alencar Rodrigues.

Trata-se de embargos de declaração opostos pela EIT Empresa Industrial e Técnica S.A. (EIT) e pela Álya Construtora S.A (Álya) , contra o Acórdão 452/2023-TCU-Plenário, de minha Relatoria.
Os embargos da EIT (peça 261) apontam inicialmente que o Acórdão recorrido teria incorrido em omissões decorrentes do fato de ter mencionado, nos respectivos relatório, voto e acórdão, que estaria apreciando seus embargos, mas ter constado do cabeçalho outra parte como embargante. 
Aponta, ainda, suposta omissão decorrente do fato de o acórdão embargado ter desconsiderado decisão anterior (Acórdão 727/2023-TCU-Primeira Câmara) , que "aponta a possibilidade de se revisitar a ocorrência de prescrição, em sede de embargos de declaração, mesmo quando a decisão recorrida seja anterior à nova resolução".
Por esse motivo, a embargante requer:
 (...) sejam devidamente recebidos e processados os presentes Embargos de Declaração, para que seja reformada decisão recorrida, de modo a sanar as omissões decorrentes da (i) ausência de menção à Embargante como recorrente, e da (ii) desconsideração da possibilidade de se revisitar a ocorrência da prescrição, em sede de Embargos de Declaração, mesmo quando a decisão recorrida for anterior à Resolução 344/2022.
Os embargos da Álya Construtora S.A. (peça 258) alegam existência de omissão deste Tribunal ao deixar de apreciar seus embargos anteriores (peça 237) e repete as mesmas alegações da EIT acerca da possibilidade de a prescrição ser apreciada no âmbito dos aclaratórios.
No mérito, a Álva requer:
 (...) sejam devidamente recebidos e processados os presentes Embargos de Declaração, para que seja reformada a decisão recorrida, de modo a sanar as omissões decorrente da (i) ausência de análise dos Embargos de Declaração opostos; e da (ii) desconsideração da possibilidade de se revisitar a ocorrência da prescrição, em sede de Embargos de Declaração, mesmo quando a decisão recorrida fora anterior à Resolução 344/2022.
É o breve Relatório.

Gilberto Mendes Calasans Gomes (43.391/OAB-DF); Paula Ângela Valério de Oliveira (1024/OAB-AM); Antônio Henrique Medeiros Coutinho (34.308/OAB-DF); Arthur Lima Guedes (18.073/OAB-DF); Paula Ângela Valério de Oliveira (1024/OAB-AM); Mariana Carvalho C. T. Moreira (68.143/OAB-DF).

Subprocurador-Geral Paulo Soares Bugarin.

SUMÁRIO: EMBARGOS DE DECLARAÇÃO. CONHECIMENTO. OMISSÕES. PROVIMENTO PARCIAL PARA SANAR OMISSÕES EXISTENTES. REJEIÇÃO DAS ALEGAÇÕES TENDENTES A REDISCUTIR MATÉRIA DE ORDEM PÚBLICA JÁ ANALISADA (PRESCRIÇÃO). CIÊNCIA.

TOMADA DE CONTAS ESPECIAL (TCE)

Unidade de Auditoria Especializada em Infraestrutura Rodoviária e de Aviação Civil (AudRodoviaAviação).

Trata-se de embargos de declaração opostos por Empresa Industrial e Técnica S.A. (EIT) e Álya Construtora S.A., em face do Acórdão 452/2023-TCU-Plenário que, por sua vez, apreciou embargos de declaração opostos pela EIT (peça 240) em face do Acórdão 2624/2022-TCU-Plenário.
Conheço dos embargos, por atenderem aos requisitos atinentes à espécie.
Segundo a EIT, a decisão incorreu em omissão ao fazer constar no campo do acórdão destinado à identificação dos recorrentes (subitem 3.3) , o nome da Construtora Queiroz Galvão S.A (atual Álya) , mas não o da embargante.
Trata-se, em verdade, de mero erro material que não acarretou prejuízo para a parte, porquanto, no corpo do relatório, voto e acórdão que compõem o acórdão embargado, restou evidenciado que estavam sendo analisados os aclaratórios da EIT contra o Acórdão 2624/2022-TCU-Plenário.
A Álya, por sua vez, alega não terem sido apreciados os embargos de declaração que havia interposto anteriormente (peça 237) .
Assiste razão à recorrente, devendo a omissão ser suprida mediante o conhecimento do recurso e análise dos argumentos nele contidos. 
Em síntese, tais argumentos são idênticos aos formulados pela EIT contra o mesmo decisum  (Acórdão 2642/2002-TCU-Plenário) , que deram origem ao acórdão ora embargado e merecem o mesmo encaminhamento, a seguir reproduzido:
No voto que fundamentou o Acórdão 2624/2022-TCU-Plenário, deixei assente: 
"Por fim, após o processo estar pautado na sessão de 30/11/2022, a recorrente aditivou os embargos arguindo que houve a prescrição à luz da Resolução - TCU 344, de 11/10/2022. Como a presente análise se restringe a buscar sanar os supostos vícios identificados nos embargos opostos em 28/1/2022, antes mesmo da novel resolução, cabe à recorrente utilizar a medida recursal adequada a esse pleito". 
Não houve, portanto, a omissão apontada pela empresa EIT, razão pela qual rejeito os presentes embargos.
Por fim, os embargos da EIT e da Álya, contra o 452/2023-Plenário, apontam suposta omissão decorrente do fato de tal decisão ter desconsiderado o Acórdão 727/2003-TCU-Primeira Câmara, nos autos do TC Processo 032.185/2013-8, que, em sede de embargos de declaração, analisou a ocorrência da prescrição, com base nas regras definidas pela Resolução-TCU 344/2022, embora a decisão recorrida fosse anterior a esse normativo.
Revelam, os embargantes, mais uma vez, mero inconformismo com a tese adotada, não sendo cabível a utilização de embargos de declaração para buscar o reexame de eventual divergência entre o acórdão atacado e a jurisprudência deste ou de outros tribunais, nem com a doutrina, o ordenamento jurídico ou outras fontes, aí incluída a Resolução TCU 344/2022.
Em que pese o mero inconformismo não ensejar o processamento dos embargos, entendo necessário tecer considerações mais aprofundadas a respeito da apreciação de matéria de ordem pública de ofício.
Não merece prosperar a tese deveras temerária de que as partes podem, a qualquer momento, peticionar para discutir questões de ordem pública.
 É evidente que somente cabe apreciação, de ofício, de matéria de ordem pública, nos casos em que a questão não tenha sido ainda decidida. Afinal, pretender rediscutir ex-officio matérias já apreciadas e julgadas definitivamente beira a balbúrdia processual.
Semelhante entendimento levaria a infindáveis pedidos de apreciação de matérias já examinadas e decididas tanto no juízo a quo como no ad quem. Se o instituto da preclusão pro judicato não for aplicado às matérias de ordem pública, haverá subversão completa da racionalidade do processo. 
Apenas a título exemplificativo, cito o seguinte aresto do STJ:
AGRAVO INTERNO NO AGRAVO EM RECURSO ESPECIAL. HONORÁRIOS ADVOCATÍCIOS. EQUIDADE. EXCEÇÃO. QUESTÃO PRECLUSA. NÃO PROVIMENTO.
1. A jurisprudência do Superior Tribunal de Justiça tem entendimento no sentido de que "as matérias de ordem pública estão sujeitas à preclusão pro judicato, razão pela qual não podem ser revisitadas se já foram objeto de anterior manifestação jurisdicional" (AgInt no REsp 1.756.189/SP, Rel. Ministro Paulo de Tarso Sanseverino, Terceira Turma, julgado em 8/6/2020, DJe de 12/6/2020) .
2. Agravo interno a que se nega provimento.
 (AgInt no AREsp 1720808/GO, Rel. Ministra Maria Isabel Gallotti, Quarta Turma, julgado em 03/05/2021, DJe 11/05/2021) 
Daí porque é de todo inconcebível que se pretenda rediscutir, via embargos, matéria já objeto de deliberação, ainda que se trate de matéria de ordem pública.
Com essas considerações rejeito os novos embargos da EIT e dou provimento parcial aos da Álya, para conhecer e, no mérito, rejeitar seus embargos anteriores contra o Acórdão 2624/2022-TCU-Plenário. 
Cabe ressaltar a existência, nos autos, de recursos de revisão pendentes de apreciação, sorteados para o Ministro Vital do Rêgo, nos quais estão sendo contestadas as conclusões do Acórdão 2946/2021-TCU-Plenário, de minha relatoria.
Ante o exposto, voto por que o Tribunal adote o Acórdão que ora submeto à apreciação deste Colegiado.
TCU, Sala das Sessões, em 12 de abril de 2023.
WALTON ALENCAR RODRIGUES 
Relator